【裁判字號】    91,重上,470
【裁判日期】    920630
【裁判案由】    侵權行為損害賠償
【裁判全文】
臺灣高等法院民事判決                            九十一年度重上字第四七０號
      上  訴  人  乙○○
      訴訟代理人  毛國樑律師
      被  上訴人  甲○○
      訴訟代理人  錢裕國律師
右當事人間請求侵權行為損害賠償事件，上訴人對於中華民國九十一年六月二十八日
台灣板橋地方法院九十一年度重附民字第四二號第一審判決提起上訴，經本院刑事庭
裁定移送前來，本院判決如左：
    主      文
原判決關於駁回上訴人後開第二項之訴，及該部分假執行之聲請，併訴訟費用之裁判
，均廢棄。
被上訴人應給付上訴人新台幣參萬元，及自民國九十一年五月十八日起至清償日止，
按週年利率百分之五計算之利息。
其餘上訴駁回。
第一、二審訴訟費用由被上訴人負擔千分之一，餘由上訴人負擔。
    事      實
甲、上訴人方面：
一、聲明：
  (一)原判決廢棄。
  (二)被上訴人應給付上訴人新台幣（下同）一千二百萬元，及自本件刑事附帶民事訴
    訟起訴狀繕本送達翌日起至清償日止，按年息百分之五計算之利息。
  (三)被上訴人應將本院九十一年度上易字第二三一四號刑事判決及本件民事判決稱謂
    欄及主文欄節本依附件一之格式，以被上訴人之費用，於判決確定後三日內，刊
    登於中國時報、聯合報及自由時報全國版第一版二分之一版面各一日。
  (四)上訴人願供擔保請准宣告假執行。
二、陳述：除與原判決記載相同者外，補稱略以：本件被上訴人因妨害名譽事件，業
    經鈞院以九十一年度上易字第二三一四號刑事判決，認被上訴人甲○○公然侮辱
    ，處罰金三百元，如易服勞役以三百元折算一日，確定在案。上訴人除得請求非
    財產上損害賠償外，並得請求以被上訴人之費用，將民刑事判決刊登報紙作為回
    復上訴人名譽之適當措施。
三、證據：除援用第一審所提證據外，補提陳情書、被上訴人答辯狀節本、被上訴人
    答辯狀節本、台灣板橋地方法院九十年度易字第三八八號九十一年五月三日及二
    十二日筆錄、台北縣地政資訊公告現值電腦查詢影本各一份，債券賣出成交單三
    份、台北縣地籍地價地籍圖資料電傳查詢四十四份為證。
乙、被上訴人方面：
一、聲明：
  (一)上訴駁回。
  (二)如受不利判決，被上訴人願供擔保請准免為假執行。
二、陳述：除與原判決記載相同者外，補稱略以：被上訴人於台灣板橋地方法院九十
    年度易字第三八八號詐欺案件第十七法庭開庭時，係經過審判長同意所做之發言
    ，且發言內容僅為單純的轉述事實，並非直接的指責，嗣後亦無承認為當庭所講
    ，所謂當庭是指當庭所作的轉述，刑事判決被上訴人公然侮辱有罪，認事用法錯
    誤，並不足據。
三、證據：除援用第一審所提證據外，補提聲請書、致意書影本各一份，照片一張為
    證。
丙、本院依職權向台灣板橋地方法院檢察署調閱九十年度易字第三八八號、九十一年
    度自字第一八四號卷全卷。
    理      由
一、上訴人於原審提起附帶民事訴訟主張：被上訴人於民國九十一年一月八日，原審
    法院九十年度易字第三八八刑事案件第十七法庭開庭審理中，向承審法官插話捏
    指與案件無關之不實事項，並在不特定人得出入並共聞共見之該法庭內，突然調
    高聲調以「乙○○你真是一個大混蛋」之言詞，當場公然侮辱上訴人。核被上訴
    人所為係觸犯刑法第三百零九條第一項公然侮辱罪，經上訴人提起自訴，經本院
    九十一年度上易字第二三一四號刑事判決被上訴人甲○○公然侮辱有罪確定在案
    。因被上訴人公然侮辱，致上訴人之名譽受損，精神上所受痛苦難以抹滅，上訴
    人除得請求非財產上損害賠償外，並得請求以被上訴人之費用，將民、刑事判決
    刊登報紙作為回復上訴人名譽之適當措施。為此請求被上訴人賠償上訴人精神上
    所受損害一千二百萬元本息，及將本院九十一年度上易字第二三一四號刑事判決
    及本件民事判決稱謂欄及主文欄節本依附件一之格式，以被上訴人之費用，於判
    決確定後三日內，刊登於中國時報、聯合報及自由時報全國版第一版二分之一版
    面各一日，以回復上訴人之名譽等語。被上訴人則以：伊於原審法院九十年度易
    字第三八八號詐欺案件第十七法庭開庭時所為之發言，係經過審判長同意，且發
    言內容僅為單純的轉述事實，並非當庭直接之指責，嗣後亦未承認為當庭有公然
    侮辱之行為，刑事判決認事用法有誤，不足為據，資為抗辯。
二、上訴人主張被上訴人於九十一年一月八日，在原審法院九十年度易字第三八八號
    刑事詐欺案件開庭審理中，於不特定人得出入並共聞共見之法庭內，以「乙○○
    你真是一個大混蛋」之言詞，當場公然侮辱上訴人，案經本院刑事庭以九十一年
    度上易字第二三一四號刑事判決，判處罰金確定等情，已據提出該刑事判決書乙
    件為憑。被上訴人則否認有公然侮辱情事，並以前揭情詞抗辯。經查：
  (一)經本院調閱原審法院九十年度易字第三八八號詐欺案件，及九十一年度自字第一
    八四號妨害名譽刑事案卷全卷，原審法院九十年度易字第三八八號乙○○等詐欺
    案件，於九十一年一月八日下午二時二十分許，在第十七法庭開庭時，本件被上
    訴人與上訴人確均到庭，有刑事報到單影本可稽（見原審法院九十年度易字第三
    八八號卷第四三○頁），依當時之訊問筆錄，雖無上訴人所稱被上訴人當庭指陳
    ：「乙○○你真是一個大混蛋」之記載，有該日訊問筆錄影本在卷（同上卷第四
    三一頁至第四三六頁），但經受理九十一年度自字第一八四號妨害名譽案件之原
    審法院，於九十一年五月二十一日勘驗同院九十年度易字第三八八號詐欺案件在
    九十一年一月八日開庭之錄音帶，其勘驗結果節錄被上訴人當時以告訴代理人身
    份出庭之陳述內容：「報告庭上可不可以讓我講句話，我當時要告他（指自訴人
    乙○○）以前，我想說較正式，要見老闆（指自訴人），因為老闆我認識他，我
    去見他之時，他從頭罵到尾，他說：『甲○○你們三個想告我，我人都已經找好
    了，我準備花一千萬跟你們告到底』。我說：『乙○○你真是個大混蛋，到現在
    還沒有悔過之意』」（見原審法院九十一年度自字第一八四號卷第八七頁），足
    認被上訴人確實有於九十一年一月八日原法院九十年度易字第三八八號詐欺案件
    審理中，當庭口出：「乙○○你真是個大混蛋」一語。
  (二)被上訴人雖辯稱伊當時口出：「乙○○你真是一個大混蛋」之語，僅在引述之前
    伊在上訴人辦公室所講的話，並非以之當庭罵上訴人等語。然查被上訴人於原審
    法院九十一年度自字第一八四號妨害名譽案件，於九十一年五月三日審理程序中
    已供稱：「我是在開庭時，因自訴人向承審法官說謊‧‧‧我是在情急之下，說
    乙○○你真是一個大混蛋，到現在還在欺騙法官，完全無悔過之意‧‧‧因為庭
    訊快要結束時，所以我很緊張，他表示伊說的是題外話，我是被迫的‧‧‧」等
    語（見原審法院九十一年度自字第一八四號卷第二一頁）。又被上訴人於原審法
    院九十一年度自字第一八四號所提書狀，亦記載：「‧‧‧要拆穿郭先生繼續向
    承審法官說謊之事實，目的要提醒法官注意此證據非常重要，在情急之下（庭訊
    快結束了，我是最後一位），為了維護本身合法權益受傷害，說出『乙○○你真
    是一個大混蛋，到現在還在欺騙法官，完全無悔過之意』‧‧‧」等語（同上卷
    第二九頁）。而被上訴人於九十一年五月二十二日期日復供陳：「‧‧‧『乙○
    ○你真是一個大混蛋，到現在還沒有悔過之意』，這句話是我在九十年一月八日
    在庭訊時所供述的，並不是在乙○○的辦公室說的，我是指他到現在還在欺騙法
    官，我目的是如果他有悔過之意，說不定法官還會勸諭兩造和解」等語（同上卷
    第九一頁）。再參諸訴外人呂憲光於原審法院九十一年度自字第一八四號妨害名
    譽案件中證稱：「‧‧‧他是在情急之下，有因果關係，我們是糾正他的行為」
    等情（同上卷第二二頁）。足信被上訴人於九十一年一月八日在法庭上當庭口出
    ：「乙○○你真是個大混蛋」一語，非在轉述其先前在被上訴人辦公室所講之話
    。至依前開勘驗筆錄所載，被上訴人在說「乙○○你真是個大混蛋，到現在還沒
    有悔過之意」之前，雖有「我說」兩字，但伊於「我說」二字之前後，並加強調
    或提及其他時空處所或有引述之意，難僅憑此「我說」兩字，即遽認被上訴人所
    說「乙○○你真是個大混蛋，到現在還沒有悔過之意」是在轉述先前在被上訴人
    辦公室中之說詞。
  (三)綜上，被上訴人於前揭刑事詐欺案件之公開庭審中，確有對在場之上訴人口出「
    乙○○你真是一個大混蛋」一語，其意詞侮辱上訴人。而上訴人此一行為經上訴
    人提起刑事自訴後，本院刑事庭以九十一年度上易字第二三一四號妨害名譽刑事
    案件，認被上訴人公然侮辱人，而判處罰金參佰元確定，可信上訴人主張被上訴
    人公然侮辱之事實為實在。
三、按不法侵害他人之身體、健康、名譽、或自由者，被害人雖非財產上之損害，亦
    得請求賠償相當之金額，民法第一百九十五條第一項定有明文；又關於非財產上
    之損害，加害人雖負賠償責任，但以相當之金額為限，民法第一百九十五條第一
    項亦定有明文。所謂相當，自應以實際加害情形與其名譽影響是否重大，及被害
    者之身分地位與加害人經濟狀況等關係定之（最高法院四十七年度台上字第一二
    二一號判例參照）。本件審酌被上訴人對上訴人為公然侮辱，上訴人主張因被上
    訴人之公然侮辱，致其名譽受有損害，為此依上開規定，請求被上訴人給付精神
    慰撫金即屬有據。本院認本件兩造爭執緣係起於上訴人所任負責人之大昌國際股
    份有限公司，建售「上流社會」（嗣改名「至善珍寶」）集合住宅，被上訴人之
    子王成琮亦為購買戶之一，買賣雙方多人因認承購房屋不符廣告條件與品質，分
    別以上訴人為被告提起刑事告訴或自訴詐欺。案經檢察官提起公訴後，被上訴人
    擔任其子王成琮之告訴代理人，於原審法院九十年易字第三八八號詐欺刑事案件
    審理程序中，因雙方對房屋是否符合廣告所示品質等爭執及解決，歷經長時間之
    溝通協調，均未獲圓滿結論，而積怨已久，是對於上訴人當庭所為抗辯，因一時
    情緒激動，脫口而出前開侮辱性言詞，其經核被上訴人所為於法雖有未合，但衡
    情論理尚與無端惡意人身攻訐行徑已屬有別。並審酌上訴人雖為營造廠及營建公
    司負責人，為美國大學畢業，擁有動產、不動產不計其數，但被上訴人為高工畢
    業，現已在職場遭資遣，並無收入。及「大混蛋」一語固屬對人格之污辱，但已
    近似市井口語，一般人對此一詞語之感應效能並非強烈；及參酌被上訴人於前開
    時日於法庭對上訴人為公然侮辱時，除了法庭人員及公司兩職員、兩個當事人及
    辯護人等少數特定身分及立場之人在場聽聞外，並無其他無關人士在場，而有遭
    廣為引述或散佈之虞，所受損害尚屬輕微等一切情狀，認上訴人所請求精神上損
    害賠償一千二百萬元委屬過高，應認為三萬元，方為適當。是上訴人請求被上訴
    人給付三萬元及法定遲延利息，為有理由，應予准許，逾此範圍之請求，為無理
    由，不應准許。
四、上訴人另依民法第一百九十五條第一項後段規定，請求被上訴人將本院九十一年
    度上易字第二三一四號刑事判決，及本件民事判決稱謂欄及主文欄，以被上訴人
    之費用，於判決確定後三日內，刊登於中國時報、聯合報及自由時報全國版第一
    版二分之一版面各一日，以回復名譽乙節，經查，上訴人於刑事法庭之內受被上
    訴人公然侮辱，當時除法庭人員、公司兩職員，及當事者與辯護人在場外，並無
    關人士在場，亦未見被上訴人對外再為散佈、傳述，是知悉本件糾紛者，亦僅在
    場見聞少數特定人及可能受轉述之社區住戶。本院審酌如一旦將前開判決刊登報
    紙，將使兩造之爭執為更多人知悉而流傳於社會大眾，無益於上訴人名譽之回復
    ，反將有更受損害之虞，是認上訴人此部分請求，非屬回復名譽所必要，不應准
    許。
五、綜上所述，上訴人本於侵權行為法律關係，請求上訴人給付三萬元，及自九十一
    年五月十八日起至清償日止，按年息百分之五計算遲延利息，為有理由，應予准
    許。原審就此應准許部分，為上訴人敗訴之判決，並駁回其假執行之聲請，尚有
    未洽。上訴意旨求予廢棄改判，為有理由，爰由本院予以廢棄改判如主文第二項
    所示。至上訴人逾此部分之請求，不應准許，原判決為上訴人敗訴之判決，並駁
    回其假執行之聲請，經核於法並無不合，上訴意旨求予廢棄改判，為無理由，應
    予駁回。又本件所命被上訴人之給付部分，因被上訴人不得上訴而告確定，即具
    執行力，是上訴人所為假執行之聲請，核無必要，應予說明。
六、據上論結，本件上訴為一部有理由，一部無理由，依民事訴訟法第四百五十條、
    第四百四十九條第一項、第七十九條但書，判決如主文。
中      華      民      國    九十二    年      六      月    三十      日
                                民事第七庭
                                    審判長法  官  張  耀  彩
                                          法  官  陳  玉  完
                                          法  官  陳  仁  貴
右正本係照原本作成。
被上訴人不得上訴。
上訴人如不服本判決，應於收受送達後二十日內向本院提出上訴書狀，其未表明上訴
理由者，應於提出上訴後二十日內向本院補提理由書狀（均須按他造當事人之人數附
繕本）上訴時應提出委任律師或具有律師資格之人之委任狀；委任有律師資格者，另
應附具律師資格證書及釋明委任人與受任人有民事訴訟法第四百六十六條之一第一項
但書或第二項（詳附註）所定關係之釋明文書影本。
中      華      民      國    九十二    年      七      月      二      日
                                          書記官  鄭  兆  璋
附註：
民事訴訟法第四百六十六條之一（第一項、第二項）：
對於第二審判決上訴，上訴人應委任律師為訴訟代理人。但上訴人或其他法定代理人
具有律師資格者，不在此限。
上訴人之配偶、三親等內之血親、二親等內之姻親，或上訴人為法人、中央或地方機
關時，其所屬專任人員具有律師資格並經法院認為適當者，亦得為第三審訴訟代理人
。


司法院資訊處製作；財團法人民間司法改革基金會備份。
